臺灣臺中地方法院民事判決　　　　　　 99年度重訴字第510號
原　　　告　台北富邦商業銀行股份有限公司
法定代理人　韓蔚廷
訴訟代理人　張全波
被　　　告　黃則鑫
　　　　　　林基和
上列當事人間請求清償借款事件，本院於民國100年2月18日言詞
辯論終結，判決如下：
    主      文
被告應連帶給付原告美金捌萬參仟伍佰元、越南盾參拾壹億參仟
貳佰零柒萬元，及自民國九十八年六月二十日起至清償日止，按
如附表所示週年利率計算之利息，暨按前開金額之百分之五計算
之違約金。
訴訟費用由被告連帶負擔。
本判決於原告以新臺幣貳佰柒拾參萬零伍佰壹拾肆元或等值之中
央政府建設公債九十六年度甲類第五期為被告供擔保後，得假執
行。但被告林基和以新臺幣捌佰壹拾玖萬壹仟伍佰肆拾壹元為原
告預供擔保，得免為假執行。
    事實及理由
壹、程序事項：
  一被告林基和經合法通知，未於言詞辯論期日到場，核無民事
    訴訟法第386條各款所列情形，爰依原告之聲請，由其一造
    辯論而為判決。
  二按訴狀送達後，原告不得將原訴變更或追加他訴，但擴張或
    減縮應受判決事項之聲明者，不在此限，民事訴訟法第255
    條第1項第3款定有明文。又不變更訴訟標的，而補充或更正
    事實上或法律上之陳述者，非為訴之變更或追加，民事訴訟
    法第256條亦有明定。查原告與訴外人TAISIAN-INDUSTRIAL
    CO.,LTD.即越南台祥工業責任有限公司（下稱台祥公司）間
    之借款，本係以美金、越南盾為單位，原告起訴時原以新臺
    幣為單位請求被告二人負連帶保證之責；嗣於民國99年11月
    23日民事準備書狀改以美金、越南盾為單位，請求被告二人
    連帶給付美金83,500元、越南盾3,132,070,000元，僅更正
    其請求之貨幣種類，而非屬訴之變更，先予敘明。另原告於
    上開準備書狀將附表編號1、2、4所示之利率由百分之7.86
    、7.95、8.23分別變更為百分之8.23、7.85、7.95，核為擴
    張、減縮應受判決事項之聲明、依前揭規定，自應准許。
  三次按訴訟，由被告住所地之法院管轄，民事訴訟法第1條第1
    項前段定有明文。又涉外民事事件，於具體訴訟案件，究何
    國家法院具有管轄權，因牽涉國際公法上國家司法權分配之
    問題，故各國於實際受理涉外民事事件時，即得依該法院地
    國內法上關於管轄權之規定辦理。本件訴訟之兩造均為中華
    民國籍，而原告依保證契約之法律關係，請求被告二人給付
    台祥公司積欠之借款，該保證契約及借貸契約之簽約地則在
    越南，核屬有涉外因素之涉外民事事件，且被告二人之住所
    地均在本院管轄範圍之內，故依上開規定，本院自有管轄權
    。再按法律行為發生債之關係者，其成立要件及效力，依
    當事人意思定其應適用之法律。當事人意思不明時，同國籍
    者依其本國法，國籍不同者依行為地法，行為地不同者以發
    要約通知地為行為地，如相對人於承諾時不知其發要約通知
    地者，以要約人之住所地視為行為地，涉外民事適用法第6
    條第1、2項亦規定甚明。本件原告依保證契約請求被告二人
    履行保證責任，係屬法律行為發生債之關係者，而依兩造間
    之保證契約（即授信總額約定書），固無合意定其應適用之
    法律，惟兩造既同為中華民國籍，依前揭規定，關於保證契
    約之成立要件及效力，自應適用本國法，即中華民國法。被
    告黃則鑫雖以原告與台祥公司所簽立之貸款契約第11條關於
    管轄法律及管轄地區之約定：「這份合約將依據越南社會主
    義共和國的法律解釋及由該法律所管理，任何由這份合約中
    的雙方所產生的爭議，應該要透過雙向的協商及和解來加以
    解決，萬一這項爭議不能以和解的方式解決，則這項爭議將
    被帶到有法定資格的越南經濟法院予以裁定。」抗辯本件應
    由越南法院管轄，且應以越南法律為準據法云云。惟被告黃
    則鑫並非該貸款契約之當事人，上開關於管轄法律及管轄地
    區之約定於本件保證債務自無適用餘地。
貳、兩造爭執要旨：
  一原告方面：
    (一)原告主張：台祥公司於96年間邀同被告二人為連帶保證人
      ，向原慶豐商業銀行（自99年3月5日起被原告合併）借款
      ，約定授信總額度為美金450,000元，台祥公司及被告二
      人須對過去、現在及未來之債務負責，利率依銀行資金成
      本加約定比率計算，另約定逾期利率為原約定利率之百分
      之150，違約金為本金、遲延利息及費用之總額之百分之5
      ，台祥公司並於前開授信總額度內循環動用多筆借款。詎
      其中一筆借款於98年6月19日到期未清償，依授信總額度
      約定書之約定，原告得要求債務人與連帶保證人立即償還
      一切債務。目前台祥公司共有美金貸款4筆共美金83,500
      元、越南盾貸款8筆共3,132,070,000元尚未清償。為此，
      提起本件訴訟，請求被告二人就台祥公司之借款、及依約
      應負之利息、違約金負連帶保證責任。並聲明：1.被告二
      人應連帶給付原告美金83,500元、越南盾3,132,070,000
      元，及自98年6月20日起至清償日止，按如附表所示週年
      利率計算之利息，暨按前開金額之百分之5計算之違約金
      ；2.請准原告提供現金或等值之中央政府建設公債96年度
      甲類第5期為擔保，宣告假執行。
    (二)對被告抗辯之陳述：
      1.民法第753條之1並無於民法債編施行法有溯及效力之規
        定，本債務發生在修法前，故無適用之餘地。
      2.因台祥公司現已停止營業，原告積極追討未果，就台祥
        公司供擔保之定存單已行使抵銷權，沖償部分違約金、
        利息及本金。又台祥公司之資本額雖然達美金2,000,00
        0元，惟公司之資本額並不等同公司之償債能力。而台
        祥公司供擔保之機械設備，經原告積極處理尋覓買主，
        但該批機械設備老舊且機械執照依越南政府規定僅能在
        特定工業區使用，買受人資格受限，處分不易。
      3.被告二人為連帶保證人，應與借款人負同一債務，對於
        原告各負全部給付之責任，縱無民法第746條之情形，
        亦不得主張同法第745條之先訴抗辯權。
      4.越南確實為外匯管制之國家，其市面上流通貨幣確實為
        越南盾，但如果當地台商所成立之公司，從海外購料或
        進口機械設備等，檢據海關單據，於越南當地還是可以
        借貸美金。本件台祥公司之借款即為海外購料案件，為
        合法之借貸，若被告仍有疑問，應依民事訴訟法第283
        條規定舉證原告之借款有何違反越南當地之法律。
  二被告方面：
    (一)被告黃則鑫部分：
      1.台祥公司原由被告林基和經營，由林基和借款，後來台
        祥公司遭訴外人沈聰標強行霸占，債務均於沈聰標霸占
        後才發生，原告於借款前應該事先通知保證人。又債權
        人應先向主債務人催討借款，不得逕向保證人求償。
      2.原告稱台祥公司有1筆借款於98年6月19日到期未清償，
        被告黃則鑫無從查明。且台祥公司與原告最初所訂立貸
        款契約之有效期限為1年，爾後雙方欲續貸1年，則須再
        簽訂1年期之貸款增補契約，契約方屬有效。台祥公司
        與原告最後一次簽訂貸款增補契約是在96年，有效期限
        應在96年1年內，之後並未再簽訂新的貸款契約或貸款
        增補契約，顯見原告與台祥公司之貸款契約已成為無效
        之貸款契約。
      3.扣除台祥公司已還款及提供之定存回存擔保，台祥公司
        實際借款已不多，且還款已超過大半，與原告請求之金
        額並不相符。
      4.越南是外匯管制國家，只能借越南盾，其他外幣不可借
        貸。
      5.並聲明：原告之訴駁回。
    (二)被告林基和未於言詞辯論期日到場，據其提出之書狀略以
      ：
      1.被告林基和與原告簽訂保證書時，為台祥公司之法定代
        理人，惟於98年2月4日台祥公司之負責人已變更為沈聰
        標，故被告林基和於98年2月4日離職後，依新增訂民法
        第753條之1規定，就台祥公司所生之債務，不負保證責
        任，原告請求附表債權編號9、10、11、12共越南盾871
        ,070,000元部分，為無理由。
      2.原告請求之金額應扣除台祥公司美金45,000元之存款債
        權，且台祥公司目前雖為停業狀態，但其資產仍然存在
        ，機器設備亦有設定擔保予原告，原告自得依法執行。
      3.並聲明：(1)原告之訴駁回；(2)願供擔保請准宣告免為假
        執行。
參、得心證之理由：
  一原告主張台祥公司於96年間邀同被告二人為連帶保證人，向
    原慶豐商業銀行借款，約定授信總額度為美金450,000元，
    被告二人須對台祥公司過去、現在及未來對原告之借款債務
    負責，利率依銀行資金成本加約定比率計算，如有1筆借款
    未依約清償，全部債務即視為到期，並按原約定利率之百分
    之150計算遲延利息，及按本金、遲延利息及費用之總額之
    百分之5計算違約金，而台祥公司已於前開授信總額度內循
    環動用多筆借款。詎其中一筆借款台祥公司於98年6月19日
    到期未清償，其全部債務均視為到期，目前台祥公司尚有美
    金貸款4筆共83,500元、越南盾貸款8筆共3,132,070,000元
    未清償。又原告於99年3月5日合併原慶豐商業銀行，原慶豐
    商業銀行之權利義務由原告概括承受等情，業據其提出行政
    院金融監督管理委員會函、越南中央銀行決議同意慶豐商業
    銀行越南胡志明市分行更名一案公文（越文版、英文版附中
    譯本）、胡志明市規劃投資部門商業登記處單一成員責任有
    限公司之商業及稅務登記證（越文版、英文版附中譯本）、
    被告二人之護照、授信總額度約定書、個別商議條款、貸款
    契約（越文版、英文版附中譯本）、貸款增補契約（越文版
    、英文版附中譯本）、台祥公司借還款明細、貸款申請書、
    電腦計息報表等資料為證，本院依上開證據調查之結果，堪
    信原告上開主張為真實。
  二按稱消費借貸者，謂當事人一方移轉金錢或其他代替物之所
    有權於他方，而約定他方以種類、品質、數量相同之物返還
    之契約；借用人應於約定期限內，返還與借用物種類、品質
    、數量相同之物；遲延之債務，以支付金錢為標的者，債權
    人得請求依法定利率計算之遲延利息，但約定利率較高，仍
    從其約定利率；當事人得約定債務人於債務不履行，應支付
    違約金，民法第474條第1項、第478條前段、第233條第1項
    分別定有明文。再保證債務之所謂連帶，係指保證人與主債
    務人負同一債務，對於債權人各負全部給付之責任者而言，
    此就民法第272條第1項規定連帶債務之文義參照觀之甚明。
    故連帶保證與普通保證不同，縱使無民法第746條所列各款
    情形，亦不得主張同法第745條關於檢索抗辯之權利（最高
    法院45年台上字第1426號民事判例意旨參照）。本件台祥公
    司向原告借用前述金額，尚有如主文第1項所示之金額未清
    償，被告二人為其連帶保證人，則揆諸前開說明，原告依連
    帶保證之法律關係，請求被告二人連帶給付如主文第1項所
    示之金額，即有理由，應予准許。被告黃則鑫抗辯原告應先
    向台祥公司催討借款云云，核與上開判例意旨不符，並不可
    採。
  三被告黃則鑫雖辯稱：台祥公司與原告最後一次簽訂貸款增補
    契約是在96年，有效期限應在1年內，之後並未再簽訂新的
    貸款契約或貸款增補契約，顯見原告與台祥公司之貸款契約
    已成為無效貸款契約，其無須就沈聰標霸占台祥公司後之借
    款負責云云。惟查台祥公司所積欠之12筆借款之借款日期係
    自97年10月2日起至98年3月10日止，而被告二人除於96年11
    月1日與原告簽訂授信總額約定書，同意就台祥公司因本約
    定書所載額度範圍內（即美金450,000元）與原告一切往來
    所發生之一切債務負連帶保證責任，如台祥公司未依約履行
    ，被告二人均願與台祥公司負連帶清償責任以外（參見該約
    定書第18條本文），被告林基和、黃則鑫另分別於96年11月
    1 日、97年12月3日代表台祥公司與原告簽訂為期1年之貸款
    增補契約，被告黃則鑫更代表台祥公司向原告申請如附表編
    號1至8號所示之各筆貸款，此有貸款增補契約、貸款申請書
    附卷可佐，則台祥公司既於貸款增補契約之期限及原告授信
    額度之範圍內向原告為本件之借款，被告二人即應就台祥公
    司所積欠之債務負連帶清償責任。故被告黃則鑫上開所辯，
    自不足採。
  四被告林基和又抗辯台祥公司自98年2月4日起負責人已變更為
    沈聰標，其亦於同日離職，依新增訂民法第753條之1規定，
    台祥公司此後所生之債務，被告林基和不負保證責任云云。
    惟民法第753條之1係於99年5月26日始經總統公布，於99年5
    月28日生效，民法債編施行法就本條之增訂並未定有溯及既
    往之特別規定，而本件台祥公司之借款係發生於97年10月2
    日至98年3月10日之間，是以縱使被告林基和係因擔任台祥
    公司有代表權之人而為台祥公司擔任保證人，依民法債編施
    行法第1條所揭櫫之不溯既往原則，本件應無民法第753條之
    1規定之適用，故被告林基和於離職後，仍應就台祥公司所
    生之債務負保證責任。
  五被告二人復辯稱原告應先就台祥公司所提供擔保之定存單、
    機械設備求償云云。然依授信總額約定書第18條第2款之約
    定：「貴行無需先就擔保物受償，得逕就連帶保證人求償。
    」是以被告二人請求原告先就台祥公司之擔保物求償，即屬
    無據。況原告曾於98年7月2日以台祥公司所積欠之借款與台
    祥公司在原告之存款美金46,978.4元相互抵銷，而本件原告
    之請求並已將上開金額予以扣除，有原告所提出之借還款明
    細可查，是以台祥公司應無任何存款債權可供原告取償。至
    於被告黃則鑫所指越南是外匯管制國家，除越南盾以外之外
    幣不可借貸一節，被告黃則鑫始終未能舉證以實其說，其就
    此部分所辯，自難採信。
  六綜上所述，原告依連帶保證契約之法律關係請求被告二人連
    帶給付美金83,500元、越南盾3,132,070, 000元，及自98年
    6月20日起至清償日止，按如附表所示週年利率計算之利息
    ，暨按前開金額之百分之5計算之違約金，為有理由，應予
    准許。
  七原告與被告林基和各自陳明願供擔保聲請宣告假執行及免為
    假執行，經核均與法律規定相符，爰分別酌定相當擔保金額
    准許之。
肆、訴訟費用負擔之依據：民事訴訟法第85條第2項。
中    華    民    國   100    年    3     月    4     日
                  民事第四庭    審判長法  官  楊國精
                                      法  官  黃文進
                                      法  官  林筱涵
正本係照原本作成。
如對本判決上訴，須於判決送達後20日內向本院提出上訴狀。如
委任律師提起上訴者，應一併繳納上訴審裁判費。
中    華    民    國   100    年    3     月    4     日
                                      書記官
附表：
┌──┬───────────┬──────┐
│編號│ 本金                 │週年利率    │
├──┼───────────┼──────┤
│1   │美金28,000元          │百分之8.23  │
├──┼───────────┼──────┤
│2   │美金13,000元          │百分之7.85  │
├──┼───────────┼──────┤
│3   │美金12,500元          │百分之7.95  │
├──┼───────────┼──────┤
│4   │美金30,000元          │百分之7.95  │
├──┼───────────┼──────┤
│5   │越南盾503,000, 000元  │百分之15.75 │
├──┼───────────┼──────┤
│6   │越南盾635,000,000元   │百分之15.75 │
├──┼───────────┼──────┤
│7   │越南盾90,000,000元    │百分之15.75 │
├──┼───────────┼──────┤
│8   │越南盾1,033,000,000元 │百分之15.75 │
├──┼───────────┼──────┤
│9   │越南盾134,000,000元   │百分之15.75 │
├──┼───────────┼──────┤
│10  │越南盾35,000,000元    │百分之15.75 │
├──┼───────────┼──────┤
│11  │越南盾50,000,000元    │百分之15.75 │
├──┼───────────┼──────┤
│12  │越南盾652,070,000元   │百分之15.75 │
└──┴───────────┴──────┘